【裁判字號】    96,訴,288
【裁判日期】    970111
【裁判案由】    背信等
【裁判全文】
臺灣花蓮地方法院刑事判決               96年度訴字第288號
公  訴  人  臺灣花蓮地方法院檢察署檢察官
被      告  丁○○
選任辯護人  曾泰源律師
上列被告因背信等案件，經檢察官提起公訴（96年度偵字第1364
號），本院判決如下：
    主  文
丁○○犯行使偽造私文書罪，處有期徒刑肆月，如易科罰金，以
銀元參佰元即新臺幣玖佰元折算壹日，減為有期徒刑貳月，如易
科罰金，以銀元參佰元即新臺幣玖佰元折算壹日。
    事  實
一、丁○○於民國93年1 月間，向甲○○招攬以甲○○之女何珈
    萱為被保險人，投保富邦人壽保險股份有限公司（下稱富邦
    人壽）承保之人壽保險及醫療保險，約定月繳保費共新台幣
    （下同）3,204元。甲○○於93年1月9 日簽立保險契約後，
    即按月將保費交予丁○○轉交富邦保險，嗣於同年5 月間，
    丁○○要求甲○○至臺灣銀行開立帳戶以辦理轉帳繳交保險
    費，甲○○即於93年5月12 日，以其妻林邁雪之名義，在臺
    灣銀行吉安簡易型分行開立000000000000帳戶，嗣並將存摺
    交予丁○○辦理轉帳事宜，詎料丁○○因不熟悉辦理保險契
    約繳費方式變更之作業程序，未替甲○○向富邦人壽辦妥轉
    帳繳款之手續，致上開保險契約因未按期繳費，於93年6 月
    23日起停效。嗣於93年9 月間，甲○○詢問丁○○該保險情
    況，丁○○為遮掩其未替甲○○辦妥轉帳繳費以致保單已遭
    停效之事實，竟於不詳時、地，使用印有「富邦集團」文字
    之紙張，模仿富邦人壽電腦系統顯示之格式，用電腦編輯及
    彩色列表機套印之方式，不實偽造載有保險契約「基本資料
    查詢」及「應繳未繳查詢作業」內容之資料表一紙，以顯示
    上開契約仍為有效，足生損害於富邦集團之富邦人壽對於其
    承保保險狀態之公信力及甲○○請求保險契約復效之權利，
    進而持之交付甲○○表示該契約狀況正常。直至95年2 月間
    ，經甲○○向富邦人壽查詢，發現該契約於93年6 月間即已
    停效，始知上情。
二、案經甲○○告訴由臺灣花蓮地方法院檢察署檢察官偵查起訴
    。
    理  由
一、按被告以外之人於審判外之言詞或書面陳述，除法律有規定
    者外，不得作為證據。又被告以外之人於審判外之陳述，經
    當事人於審判程式同意作為證據，法院審酌該言詞陳述或書
    面陳述作成時之情況，認為適當者，亦得為證據。當事人、
    代理人或辯護人於法院調查證據時，知有第159條第1項不得
    為證據之情形，而未於言詞辯論終結前聲明異議者，視為有
    前項之同意，刑事訴訟法第159條第1項及第159條之5分別定
    有明文。查證人即告訴人甲○○、證人丙○○等人於檢察事
    務官詢問時之證述，公訴人、被告等及其辯護人等就前開審
    判外之言詞陳述，業於本院準備程式中表示對於證據能力沒
    有意見，亦即同意做為證據，且迄於本案言詞辯論終結前亦
    未再聲明異議，本院審酌該等言詞或書面陳述作成之情況，
    核無違法取證及證明力明顯過低之瑕疵，認為以之作為證據
    亦屬適當，故依諸上開規定，上揭證人於檢察事務官詢問時
    之陳述，均具有證據能力，合先敘明。
二、訊據被告丁○○固坦承確有向告訴人甲○○招攬保險，甲○○並曾請被告代為向富邦人壽辦理轉帳繳費，但被告未辦妥
    ，亦未告知甲○○等情，惟矢口否認有行使偽造私文書之犯
    行，辯稱：對於保險基本資料查詢紀錄表，不記得這是否伊
    拿給被害人的，告訴人所提證物二的基本資料查詢單不是富
    邦人壽的格式，所以應該不是伊提供的云云。辯護人則以：
    本件基本資料查詢單的格式，不是用富邦人壽公司的名稱，
    也不是該公司的格式，應不成立偽造文書，最多也是業務登
    載不實等語為被告辯護。惟查：
  (一)本件載有保險契約「基本資料查詢」及「應繳未繳查詢作業
    」內容之資料表一紙，係用印有「富邦人壽」字樣之紙張，
    用電腦及彩色印表機套印而成，其內容為關於告訴人向富邦
    人壽投保之保險契約之契約狀態及繳費情形，且其內容為不
    實虛構之事實，有該紙資料表在卷可查，並為被告所不爭執
    ，並經證人丙○○於偵查中及本院審理時證述該紙文書之格
    式及內容均係偽造，此部分事證明確，得予認定。
  (二)次據證人即告訴人甲○○於本院證述，上開資料表為被告提
    供予伊，已證述甚詳，乃至檢察官詢問被告時，被告始坦承
    係因為自己沒有處理好轉帳繳費致保險契約停效，為了塘塞
    甲○○，又怕對不起甲○○，才偽造並交付此份資料表予甲○○的（見本院卷第66頁），足認被告確有偽造及行使上開
    偽造之資料表之事實。
  (三)再據證人即富邦人壽主管丙○○所述，上開資料表所用之紙
    張為該公司所印製，業務員都可以取得，至於電腦檔案資料
    ，業務員可以在網際網路上查詢自己客戶之資料，但都沒有
    權限可以更改其內容，資料庫系統是鎖死的。從而，被告無
    法擅自去登載及更改富邦人壽保單查詢作業系統內之資料，
    且本件以電腦列印之資料表，乃套印於載有「富邦集團」字
    樣之紙張上，足以使人一望即認為係屬富邦集團之富邦人壽
    所製作之文書，得使人相信其中關於保單效力及繳費情形之
    內容，具有傳達一定意思之作用，已具備私文書之性質，應
    非單純之業務登載不實之問題，辯護人上開辯詞，似有誤會
    ，尚非可採。另按刑法上所謂變造文書，指無制作權者，就
    他人所制作之真正文書，加以改造而變更其內容之謂，若將
    有制作權者簽名蓋章之空白文書，移作別用，則其始本無文
    書之內容存在，即非就其真實內容加以變更，自屬文書之偽
    造行為，不得以變造論。被告交付告訴人之上開資料表，原
    先並無此張表格存在，乃被告參照及模仿富邦人壽電腦系統
    之格式，自行以電腦編輯後套用於「富邦集團」之紙張上列
    印，而憑空創設，用以證明保險契約之有效狀態，應屬偽造
    之私文書無訛。
  (四)綜上所述，本件被告如事實欄所載之犯行，事證已臻明確，
    堪予認定，應依法論科。
三、核被告所為，係涉犯刑法第216條、第210條之行使偽造私文
    書罪。被告偽造私文書後復持以行使，則其偽造之低度行為
    應為行使之高度行為所吸收，不另論罪。又公訴人雖另以告
    訴人將存摺交予被告辦理轉帳繳款事宜，被告竟意圖損害本
    人之利益，違背其任務，未替告訴人辦理轉帳繳款，致上開
    保險契約於93年6月23 日起停效，而受有損害，而認被告另
    涉犯刑法第342 條之背信罪嫌，並與上述行使偽造私文書罪
    ，具有方法結果之牽連關係，為牽連犯，應依修正前刑法第
    55條從一重處斷云云。然查被告係受富邦人壽之委任及授權
    而招攬本件保險，被告與告訴人間之關係乃保險業務員與客
    戶之交易關係，二者乃處於交易上對立之關係，保險業務員
    替客戶辦理轉帳繳款事實，係屬招攬行為之一部分，保險業
    務員並未因招攬保險行為一部之辦理轉帳手續而與客戶成立
    委任契約之關係，故無成立背信罪之問題，此部分之犯罪應
    不成立。惟因檢察官起訴書既認背信罪部分與行使偽私文書
    部分係裁判上一罪，爰不另為無罪之諭知，附此敘明。
四、爰審酌被告前雖有酒駕前科，但素行尚佳，其犯罪之動機及
    目的僅係為掩飾保單停效之過錯，卻致使被害人因未獲得正
    確之交易訊息，而延誤申請復效之機會，使被保險人處於不
    知已無保險保障之風險下，並有損富邦人壽之企業形象，所
    生損害非微，犯後猶飾詞狡辯，未見悔意，態度不佳等一切
    情狀，量處如主文所示之刑。被告行為時之刑法第41 條第1
    項前段規定：「犯最重本刑為五年以下有期徒刑以下之刑之
    罪，而受六個月以下有期徒刑或拘役之宣告，因身體、教育
    、職業、家庭之關係或其他正當事由，執行顯有困難者，得
    以一元以上三元以下折算一日，易科罰金」，被告行為時之
    易科罰金折算標準，依修正前罰金罰鍰提高標準條例第2 條
    前段（現已刪除）規定，係就其原定數額提高為100 倍折算
    1日，則本件被告行為時之易科罰金折算標準，應以銀元100
    元至300元折算1 日，經折算為新臺幣後，應以新臺幣300元
    至900元折算為1日。惟95年7月1日施行之刑法第41條第1 項
    前段規定：「犯最重本刑為五年以下有期徒刑以下之刑之罪
    ，而受六個月以下有期徒刑或拘役之宣告者，得以新臺幣一
    千元、二千元或三千元折算一日，易科罰金」，經比較修正
    前後易科罰金折算標準，以修正前之規定較有利被告，應依
    刑法第2條第1項前段之規定，適用行為時之刑法第41 條第1
    項前段之規定諭知易科罰金之折算標準。另被告所犯行使偽
    造私文書罪之時間係在96年4月24 日以前，所犯合於中華民
    國九十六年罪犯減刑條例第2條第1項第3 款之規定，應減其
    宣告刑二分之一，並依上述說明諭知減刑後之易科罰金折算
    標準，以示懲儆。
五、被告所偽造之富邦集團基本資料查詢及應繳未繳查詢作業資
    料表一紙，業經行使交付告訴人持有，已非屬被告所有，雖
    為供犯罪所用之物，爰依法不予宣告沒收；該文書上「富邦
    集團」之署名，亦屬有制作權之富邦人壽所印製，雖為被告
    持以移用來偽造文書，但仍與偽造署押之性質有別，亦不予
    宣告沒收，附此敘明。
據上論斷，應依刑事訴訟法第299條第1項前段，刑法第2條第1項
前段、刑法第216條、第210條，修正前刑法第41條第1 項前段，
罰金罰鍰提高標準條例第1 條前段，修正前罰金罰鍰提高標準條
例第2條，現行法規所定貨幣單位折算新台幣條例第2條，中華民
國九十六年罪犯減刑條例第2條第1項第3款、第7條、第9 條，判
決如主文。
本案經檢察官乙○○到庭執行職務。
中    華    民    國    97    年    1     月    11    日
                  刑事第二庭    審判長法  官  林碧玲
                                      法  官  林恒祺
                                      法  官  沈培錚
上列正本證明與原本無異。
如對本判決不服，應於送達後10日內，向本院提出上訴狀（上訴
狀應記載具體上訴理由並應抄附繕本）告訴人或被害人如對於本
判決不服者，應具備理由請求檢察官上訴，其上訴期間之計算係
以檢察官收受判決正本之日期為準。
中    華    民    國    97    年    1     月    15    日
                                      書記官
附錄本判決論罪之法律條文：
中華民國刑法第216條
行使第210條至第215條之文書者，依偽造、變造文書或登載不實
事項或使登載不實事項之規定處斷。
中華民國刑法第210條
偽造、變造私文書，足以生損害於公眾或他人者，處5 年以下有
期徒刑。


司法院資訊處製作；財團法人民間司法改革基金會備份。
